臺北高等行政法院判決　　　　　　　　　　　　　　九十二年度訴字第三二五三號
　　　　　　　　　　　　　　　.
　　原　　　告　榮宗投資股份有限公司
　　代　表　人　甲○○○
　　訴訟代理人　林金輝（會計師）
　　被　　　告　財政部臺北市國稅局
　　代　表　人　張盛和（局長）
　　訴訟代理人　乙○○
右當事人間因營利事業所得稅事件，原告不服財政部中華民國九十二年五月十五日台
財訴字第０九二００一四六０九號訴願決定，提起行政訴訟。本院判決如左：
　　主 　　 文
原告之訴駁回。
訴訟費用由原告負擔。
　　事 　　 實
一、事實概要：原告八十九年度營利事業所得稅結算申報，原列報營業收入新臺幣（
    下同）一五、二二三、六七三元、投資收益四二、五三一、０七０元、課稅所得
    額為虧損一、七０八、六二八元。經被告依總額法將投資收益四二、五三一、０
    七０元認列為營業收入，核定營業收入為五七、七五四、七四三元，並計算應分
    攤營業費用及利息支出計一二、三四五、二三六元，投資收益淨額為三０、一八
    五、八三四元、課稅所得額為一０、六三六、六０八元、應納稅額為二、六四九
    、一五二元。原告不服，申經復查結果，未獲准變更，提起訴願，亦遭決定駁回
    ，遂向本院提起行政訴訟。
二、兩造聲明：
　(一)原告聲明：
　　1.原處分及訴願決定均撤銷。
　　2.訴訟費用由被告負擔。
　(二)被告聲明：
    1.駁回原告之訴。
    2.訴訟費用由原告負擔。
三、兩造爭點：投資收益收入免計入所得課稅，其相關之支出、費用是否亦得減除？
　(一)原告主張之理由：
    1.原告八十九年度因投資於國內其他營利事業所獲配之現金股利收入一八、七０
      九、九００元及盈餘配股股利收入二三、八二一、一七０元，合計四二、五三
      一、０七０元，依行為時所得稅法第四十二條規定「公司組織之營利事業，因
      投資於國內其他營利事業，所獲配之股利淨額或盈餘淨額，不計入所得額課稅
      。」，被告竟全數調整增列為營業收入，並引用財政部八十三年二月八日台財
      稅第八三一五八二四七二號函關於「證券買賣其費用及利息支出之分攤原則」
      之規定，計算原告當年度「停繳之證券交易所得」三０、一八五、八三四元。
      因為原告當年度既無任何買賣證券之交易，當然並無上開函令適用之餘地，被
      告自行擴大財政部函令適用之範圍，逕行核算「停繳之證券交易所得」，違反
      租稅法定主義，顯非適法之處分。
    2.八十六年十二月三十日修正公布之所得稅法第四十二條對於轉投資收益已廢除
      百分之八十免稅額規定，改為全數不計入所得額課稅。本件原告八十九年度投
      資收益合計為四二、五三一、０七０元，縱依修正前所得稅法第四十二條規定
      ，按轉投資收益百分之二十計入所得額，亦僅為八、五０六、二一四元，「兩
      稅合一」實施後，轉投資收益既已修正為全數免計入所得額，惟被告竟核定系
      爭轉投資收益應分攤之營業費用及利息支出竟高達一二、三四五、二三六元，
      此項結果造成原告之稅負反較修正前為重，足見被告係不當引用財政部函令，
      違法加重納稅人之負擔，有違租稅公平之原則。
    3.原告自成立以來，即秉持著穩健經營之理念，對於轉投資各種事業均以「長期
　　　投資」為主，因此原告八十九年度並無任何證券買賣之交易，顯然無須負擔任
　　　何營業費用或管理費用，再者原告之長期投資之帳面價值為二三五、０二八、
　　　一七三元，較原告八十九年度之股東權益二三七、二三六、０五二元為少，亦
　　　足以證明原告之「長期投資」均係以自有資金投資，無須負擔任何利息支出。
　　　原告當年度原申報營業費用六、八一五、五八六元及利息支出一０、０四二、
　　　七四七元，合計，一六、八五八、三三三元，原處分機關不當引用上開財政部
　　　函令之適用範圍，核定當年度轉投資收益所應分攤之營業費用即利息支出竟高
　　　達百分之七十三，計一二、三四五、二三六元，誠有欠公允。
　(二)被告答辯之理由：
    1.按「自中華民國七十九年一月一日起，證券交易所得停止課徵所得稅，證券交
      易損失亦不得自所得額中減除。」、「營利事業所得之計算，以其本年度收入
      總額減除各項成本費用、損失及稅捐後之純益額為所得額。」、「公司組織之
      營利事業，因投資於國內其他營利事業，所獲配之股利淨額或盈餘淨額，不計
      入所得額課稅，其可扣抵稅額，應依第六十六條之三規定，計入其股東可扣抵
      稅額帳戶餘額。」、「為促進資本市場之發展，行政院得視經濟發展及資本形
      成之需要及證券市場之狀況，決定暫停徵全部或部分有價證券之證券交易稅，
      及暫停徵全部或部分非以有價證券買賣為專業者之證券交易所得稅。但於停徵
      期間因證券交易所發生之損失，亦不得自所得額中減除。」、「本條例第二十
      七條所稱『以有價證券買賣為專業者』，係旨經營有價證券自行買賣業務之證
      券自營商及經公司登記或商業登記以投資為專業之營利事業。」，分別為八十
      六年十二月三十日修正後所得稅法第四條之一、第二十四條第一項、第四十二
      條第一項前段及前獎勵投資條例第二十七條、前獎勵投資條例施行細則第三十
      二條所明定。次按「：：：。三、以有價證券買賣為專業之營利事業，其營業
      費用及借款利息除可合理明確歸屬者外，應按核定有價證券出售收入、投資收
      益、債券利息收入及其他營業收入比例，計算有價證券出售部分應分攤之費用
      及利息，自有價證券出售收入項下減除。」、「公司組織之營利事業，投資國
      內其他營利事業所獲配之投資收益，依所得稅法第四十二條第一項規定，不計
      入所得額課稅者，其營業費用及利息支出，應按下列規定計算分攤，自該投資
      收益項下減除，不得在課稅所得項下減除：一、：：：。二、以有價證券買賣
      為專業之營利事業，其營業費用及利息支出，除可直接合理明確歸屬者，得個
      別歸屬認列外，應依照本部八十三年二月八日臺財稅第八三一五八二四七二號
      函規定之比例，計算分攤之。三、：：：。四、本令發布日前未核課確定之案
      件，有其適用；已核課確定之案件，不予變更。」，分別為財政部八十三年二
      月八日台財稅第八三一五八二四七二號函釋（以下稱財政部八十三年函釋）及
      九十二年八月二十九日台財稅第０九二０四五五二九八號函釋（以下稱財政部
      九十二年函釋）所明釋。
    2.原告本期申報營業收入一五、二二三、六七三元、投資收益四二、五三一、０
      七０元，被告原查依總額法計算，將本期投資收益四二、五三一、０七０元認
      列為營業收入，核定營業收入為五七、七五四、七四三元，並依所得稅法第四
      十二條規定，該轉投資國內其他營利事業之投資收益不計入所得額課稅，參照
      首揭財政部函釋規定，計算分攤營業費用及利息支出一二、三四五、二三六元
      ，核定投資收益淨額為三０、一八五、八三四元，全年所得額為四０、八二二
      、四四二元，課稅所得額為一０、六三六、六０八元。原告不服，主張首揭財
      政部函釋所規定之費用及利息支出分攤原則，僅適用有價證券出售收入部分，
      原告本期並無出售國內有價證券收入，應無須分攤營業費用及利息支出等情。
    3.經查八十六年十二月三十日修正公布前之所得稅法第四十二條規定：「公司組
      織之營利事業，投資於國內其他非受免徵營利事業所得稅待遇之股份有限公司
      組織者，其投資收益之百分之八十，免予計入所得額課稅。」，其立法理由為
      「公司投資於國內其他非受免徵營利事業所得稅待遇之股份有限公司組織者，
      其投資收益免予計入所得額課稅。此項規定，目的原在避免投資收益之重複課
      稅，惟此種轉投資收益既已免計入所得額課稅，則有關投資之利息支出及管理
      費用，暨因該項投資收益所繳納之營業稅及印花稅等費用，即不應在計算營利
      事業所得稅時減除，方屬合理。惟為計算簡便計，爰參照其他國家辦法，將免
      計入所得稅之投資收益改為百分之八十，其餘投資收益之百分之二十則計入所
      得額課稅。此後轉投資有關之各項費用，則悉數准予列支，以簡化所得稅之核
      計方法。」。嗣為實施兩稅合一，該條文於八十六年十二月三十日修正公布，
      其第一項規定：「公司組織之營利事業，因投資於國內其他營利事業，所獲配
      之股利淨額或盈餘淨額，不計入所得額課稅：：：。」，其立法理由為：「：
      ：：又獨立課稅制下為減輕投資收益重複課稅所採行之百分之八十免稅規定，
      已無存在之必要，爰以修正第一項。．．．」。故兩稅合一實施後，轉投資收
      益已廢除百分之八十免稅規定，全數免予計入所得課稅，則有關投資之利息支
      出及管理費用等，即應回歸不在計算營利事業所得稅時減除，方符合收入與成
      本、費用配合原則。
    4.原告本期申報投資收益四二、五三一、０七０元，依所揭所得稅法第四十二條
      第一項規定，既已不計入所得額課稅，則基於所得稅法第二十四條規定收入與
      成本費用配合原則，關於營利事業之費用及損失，為應稅收入與不計入所得之
      項目所共同發生，如不計入所得項目之相關成本、費用歸由應稅項目吸收，則
      營利事業將雙重獲益，不僅有失立法原意，亦不符成本與費用配合及課稅公平
      原則。惟不計入所得項目與應稅收入應如何正確分攤營業費用及非營業損失，
      始符合收入與成本配合原則，法律無從針對稽徵技術作詳細規定，首揭財政部
      函釋之計算公式，乃財政部本於中央財稅主管機關職權，就所得稅法第四條之
      一證券交易所得免納所得稅之立法意旨，及同法第二十四條有關營利事業所得
      計算之規定所作之解釋，並未逾越法律範圍，被告原核定參照首揭財政部函釋
      規定，將投資收益分攤營業費用及利息支出，以期正確計算課稅所得，尚無不
      合。
    5.茲原告除執陳詞外，並以（一）其長期投資之帳面價值為二三五、０二八、一
      七三元，較八十九年底之股東權益二三七、二三六、０五二元為少，長期投資
      係以自有資金投資，無須負擔任何利息支出。（二）核定應分攤之營業費用及
      利息支出一二、三四五、二三六元，較修正前所得稅法第四十二條規定按轉投
      資收益百分之二十計入所得額僅八、五０六、二一四元為高，造成原告之稅負
      反較修正前為重，爰請撤銷原處分云云，資為爭議。第查本案依據臺北市政府
      九十三年八月三十一日府建商字第０九三一九五三０七００號函檢附之原告登
      記事項卡，其登記之營業項目為（一）各種生產事業之轉投資。（二）證券、
      銀行、保險公司、貿易公司、文化事業之轉投資。（三）興建商業大樓及一般
      住宅事業之轉投資。（四）上開業務之經營應遵照有關法令規定辦理。又依據
      原告八十九年度營利事業所得稅結算申報書資產負債表之長期投資科目、簽證
      會計師說明，均係投資未上市或上市公司股票，且原告本期申報有投資收益四
      二、五三一、０七０元，是被告依據前揭前獎勵投資條例施行細則第三十二條
      規定，核定原告為買賣有價證券為專業，並無不合。原告投資活動係其主要營
      業活動，股利收入為營業活動產生之收益，本期縱無證券買賣，並不影響其為
      以有價證券買賣為專業之營利事業，是原告雖主張以往年度投資，於本年度獲
      利，本諸所得稅法收付實現原則，仍屬其本（八十九）年度本業之收益無疑。
      另依據前揭財政部九十二年函釋規定，以有價證券買賣為專業之營利事業，投
      資收益應依財政部八十三年函釋規定之收入比例，分攤一般營業發生之費用及
      利息。本案原告本期取得投資收益四二、五三一、０七０元，未依據前揭財政
      部八十三年函釋規定，計算投資收益應分攤之營業費用及利息支出，被告依據
      前揭財政部函釋，據以計算原告投資收益應非攤營業費用及利息支出計一二、
      三四五、二三六元，並無違誤。至投資收益是否分攤營業費用及利息支出乙節
      ，業經被告復查決定論述綦詳，被告據以計算原告投資收益應分攤營業費用及
      利息支出為一二、三四五、二三六元，均無違誤，況依原告本期營利事業所得
      稅結算申報會計師查核簽證報告記載，簽證會計師將帳列利息支出一三、一八
      三、六０四元調整為一０、０四二、七四七元，調整理由謂：「本期借出款帳
      上未計息，依查核準則第九十七條規定剔除其相當於貸出款項所支付之利息支
      出三、一四０、八五七元」，顯示系爭利息支出，是否出自原告所稱之專款專
      用，原告迄未能提示具體事證，以實其說，空言置辯，自難採據。
　　理      由
一、本件起訴時原告代表人原為何榮庭，嗣於本件訴訟程序進行中變更為甲○○○，
    茲由其聲明承受訴訟，核無不合，應予准許，合先敘明。
二、按「營利事業所得之計算，以其本年度收入總額減除各項成本費用、損失及稅捐
    後之純益額為所得額。」、「公司組織之營利事業，因投資於國內其他營利事業
    ，所獲配之股利淨額或盈餘淨額，不計入所得額課稅，：：：」，分別為行為時
    所得稅法第二十四條第一項及第四十二條第一項所明文規定。
三、第查解釋令僅係在補充法律規定之不足或為立法理由之解說，倘法律規定及其立
    法理由已明白揭示，自無須解釋令補充解釋。經查財政部八十三年二月八日台財
    稅第八三一五八二四七二號函釋，係所得稅法第四條之一規定即「自中華民國七
    十九年一月一日起，證券交易所得停止課徵所得稅，證券交易損失亦不得自所得
    額中減除。」所衍生之解釋令，該條立法時間為七十八年十二月三十日，而兩稅
    合一前即八十六年十二月三十日修正公布前之所得稅法第四十二條係規定「公司
    組織之營利事業，投資於國內其他非受免徵營利事業所得稅待遇之股份有限公司
    組織者，其投資收益百分之八十，免予計入所得額課稅。」，投資收益相關費用
    准予列支，係因投資收益百分之二十計入所得額（收入），此觀立法理由中所述
    「：：：轉投資收益既已免計入所得額課稅，則有關投資之利息支出及管理費用
    ，暨因該項投資收益所繳納之營業稅及印花稅等費用，即不應在計算營利事業所
    得稅時減除，方屬合理。惟為計算簡便計，爰參照其他國家辦法，將免計所得稅
    之投資收益改為百分之八十，其餘投資收益之百分之二十則計入所得額課稅。此
    後轉投資有關之各項費用，則悉數准予列支，以簡化所得稅之核計方法。」即明
    ，是乃為稅務稽徵方便，節省稽徵成本，既以投資收益百分之二十計入所得額課
    稅，遂估定其相關費用亦為百分之二十而准予列支；嗣兩稅合一實施即八十六年
    十二月三十日修正公布之所得稅法第四十二條第一項係規定「公司組織之營利事
    業，因投資於國內其他營利事業，所獲配之股利淨額或盈餘淨額，不計入所得額
    課稅：：：」，已明白規定投資收益全部不計入所得額，自無須解釋令補充解釋
    ，其相關之費用當然應予以計算剔除，乃基本課稅合理原則，其計算方法自與財
    政部八十三年二月八日台財稅第八三一五八二四七二號函相同，此觀其立法理由
    中所謂「：：：又獨立課稅制下為減輕轉投資收益重複課稅所採行之百分之八十
    免稅之規定，已無存在必要，爰予修正第一項。：：：」即知，且原告既係設立
    登記之專業投資公司，為原告所不爭，其八十九年度營利事業所得稅結算申報自
    應適用八十六年十二月三十日修正公布之所得稅法第四十二條第一項規定，即投
    資收益全部不計入所得額，其相關費用自亦應予以計算剔除，是被告將系爭投資
    收益之相關費用不予列計，尚非無據。再自七十九年一月一日起，證券交易所得
    停止課徵所得稅後，就應稅收入及免稅收入應分攤之相關成本費用，除可直接合
    理明確歸屬者得個別歸屬，應自有價證券出售收入項下減除外，因投資收益及證
    券交易收入源自同一投入成本，難以投入成本比例作為分攤基準，而採以收入比
    例作為分攤基準之計算方式，此與收入及成本、費用配合原則無違，亦無何不合
    理之處，復與憲法並無牴觸，有司法院大法官會議釋字第四九三號解釋可參。況
    原告本期除有利息支出外，尚有股利收入，是其申報之營業費用中，究有多少費
    用係屬因有價證券或長期投資所發生即難以劃分，加以其會計師查核簽證報告所
    載調整利息支出一三、一八三、六０四元為一０、０四二、七四七元之理由「本
    期借出款帳上未計息，依查核準則第九十七條規定剔除其相當於貸出款項所支付
    之利息支出三、一四０、八五七元」，益證系爭利息支出是否為專款專用，即不
    無疑問，故被告依財政部八十三年二月八日台財稅第八三一五八二四七二號函釋
    ，按投資收益佔營業收入、投資收益、及其他營業收入比例，計算本件投資收益
    應分攤營業費用及利息支出為一二、三四五、二三六元，揆諸首揭法條規定，並
    無違誤，訴願決定予以維持，亦無不合，原告徒執前詞，聲請撤銷，為無理由，
    應予駁回。
據上論結，本件原告之訴為無理由，依行政訴訟法第九十八條第三項前段，判決如主
文。
中　　華　　民　　國　　九十三　　　年　　　十　　　　月　　二十八　　　日
                            臺 北 高 等 行 政 法 院  第 三 庭
                                           審 判 長  法    官  鄭忠仁
                                                     法    官  侯東昇
                                                     法    官  林育如
右為正本係照原本作成。
如不服本判決，應於送達後二十日內，向本院提出上訴狀並表明上訴理由，如於本判
決宣示後送達前提起上訴者，應於判決送達後二十日內補提上訴理由書（須按他造人
數附繕本）。
中　　華　　民　　國　　九十三　　　年　　　十　　　　月　　二十八　　　日
             　　　　　　　　　　　　　　　　　　　　書 記 官　林惠堉
